【裁判字號】    98,訴,284
【裁判日期】    980709
【裁判案由】    確認決議不存在等
【裁判全文】
臺灣士林地方法院民事判決               98年度訴字第284號
原      告  己○○
            辰○○
            甲○○
            丙○○
            乙○○
            丑○○
            戊○○
            癸○○
                        之2
            庚○○
            寅○○
            卯○○
            壬○○
            丁○○
共      同
訴訟代理人  楊興華律師
                      共同送達.
                        之1
被      告  極上之湯公寓大廈管理委員會
兼
法定代理人  辛○○
上列當事人間請求確認決議不存在等事件，本院於98年6 月25日
言詞辯論終結，判決如下：
    主      文
確認極上之湯公寓大廈民國九十七年四月十三日及民國九十七年
十月二十六日召開之區分所有權人會議決議不存在。
確認被告辛○○與被告極上之湯公寓大廈管理委員會間第四屆管
理委員會主任委員之委任關係不存在。
訴訟費用新臺幣壹萬柒仟佰拾伍元由被告負擔。
    事實塈理由
壹、程序方面：
一、按法律關係之存在與否不明確，致原告在私法上之地位有受
    侵害之危險。而此危險得以對於被告之確認判決除去者，即
    得依民事訴訟法第247 條之規定提起確認之訴。查公寓大廈
    區分所有權人會議，係區分所有權人為共同事務及涉及權利
    義務之有關事項，召集全體區分所有權人所舉行之會議，而
    區分所有權人會議之決議，係多數區分所有權人集合之意思
    表示而成立之法律行為，雖非法律關係之本身，然其所為決
    議常為多數法律關係之基礎（系爭決議通過住戶規約及選任
    委員等事），是該法律關係基礎事實存否若生爭執，致公寓
    大廈區分所有權人之私法上地位有受侵害之危險，自應認有
    提起確認之訴之法律上利益。原告主張其為系爭大廈之區分
    所有權人之一，而系爭決議有由無召集權人所為召集之情事
    ，因此主張系爭決議因無效而不存在，但為被告所否認，乃
    請求確認系爭決議不存在，則其法律關係之不確定，當得以
    訴訟除去之，自有即受確認判決之法律上利益，而應許其提
    起。
貳、實體方面：
一、原告起訴主張：被告辛○○並無第3 屆管理委員身份，且當
    時第3 屆管理委員尚有半數以上在職，被告辛○○於97年4
    月13日（第3 屆管理委員任期內）違法自任召集人並召開極
    上之湯公寓大廈第4 屆第1 次區分所有權人會議，並於該次
    會議中違法選任自己為主任委員。被告辛○○又於97年10月
    26日違法自任召集人並召開極上之湯公寓大廈第4 屆第2 次
    區分所有權人會議。上述會議皆係由無召集權人違法召集而
    召開，既非公寓大廈管理委員會合法成立之意思機關，自不
    能為有效之決議，且在形式上亦屬不備成立要件之會議，其
    所為之決議當然無效，被告辛○○自不得被選為被告極上之
    湯公寓大廈管理委員會之主任委員等語。並聲明：(一)確認97
    年4 月13日及97年10月26日極上之湯公寓大廈區分所有權人
    會議之決議不存在。(二)確認被告辛○○與被告極上之湯公寓
    大廈管理委員會間第4 屆管理委員會主任委員委任關係不存
    在。
二、被告則以：伊等雖無第3 屆管理委員身份，且當時第3 屆管
    理委員尚有半數以上在職，但第3 屆管委會委員因請辭、罷
    免等因素不及半數（4/13），依據96年4 月25日極上之湯住
    戶管理規約第3 條第1 項及第6 條第4 項規定，應由被告辛
    ○○擔任召集人並立即召開區分所有權人會議。故97年4 月
    13日極上之湯公寓大廈第4 屆第1 次區分所有權人會議亦屬
    合法召集之會議，被告辛○○自得被選為被告極上之湯公寓
    大廈管理委員會之主任委員。因被告辛○○已被選任為主任
    委員，當然有權自任召集人並召開97年10月26日極上之湯公
    寓大廈第4 屆第2 次區分所有權人會議等語置辯。並聲明：
    原告之訴駁回。
三、協商整理兩造爭點如下：
  甲、兩造所不爭執之事項：
    (一)被告極上之湯公寓大廈第3 屆管理委員會之主任委員為林
      欣榆（原名：林幼祥），任期自96年8 月27日至97年7 月
      24日，而李友玲、郭碧玲及被告辛○○3 人均非第3 屆管
      委會管理委員。
    (二)97年4 月13日所召開之「極上之湯公寓大廈第4 屆第1 次
      區分所有權人會議」之召集人為李友玲、郭碧玲及被告辛
      ○○3 人，該次會議決議內容詳如該次會議記錄（即本院
      卷第14-20 頁）。
    (三)97年10月26日所召開之「極上之湯公寓大廈第4 屆第2 次
      區分所有權人會議」之召集人為被告辛○○，該次會議決
      議內容詳如該次會議記錄（即本院卷第21-24 頁）。
  乙、兩造所爭執之事項：
    (一)李友玲、郭碧玲及被告辛○○3 人是否有權擔任「極上之
      湯公寓大廈97年4 月13日第4 屆第1 次區分所有權人會議
      」之召集人？
    (二)被告辛○○是否有權擔任「極上之湯公寓大廈97年10月26
      日第4 屆第2 次區分所有權人會議」之召集人？
    (三)被告極上之湯公寓大廈管理委員會與辛○○間，第4 屆管
      理委員會主任委員之委任關係是否合法？
四、經查：
（一）李友玲、郭碧玲及被告辛○○3 人是否有權擔任「極上之
      湯公寓大廈97年4 月13日第4 屆第1 次區分所有權人會議
      」之召集人？
  １、原告主張極上之湯公寓大廈第3 屆管理委員會之主任委員
      為被告己○○，惟李友玲、郭碧玲及被告辛○○並非管理
      委員，故渠等於97年4 月13日第3 屆管理委員任期中，違
      法自任召集人，並召開第4 屆區分所有權人會議，且於會
      中決議選舉第4 屆管理委員、修訂住戶管理規約等事項，
      違反公寓大廈管理條例第25條第3 項之規定，不能認屬有
      效之決議，故其所為之決議自始無效，惟為被告所否認。
  ２、按區分所有權人會議除第28條規定外，由具區分所有權人
      身分之管理負責人、管理委員會主任委員或管理委員為召
      集人；管理負責人、管理委員會主任委員或管理委員喪失
      區分所有權人資格日起，視同解任。無管理負責人或管理
      委員會，或無區分所有權人擔任管理負責人、主任委員或
      管理委員時，由區分所有權人互推1 人為召集人；召集人
      任期依區分所有權人會議或依規約規定，任期1 至2 年，
      連選得連任1 次。但區分所有權人會議或規約未規定者，
      任期1 年，連選得連任1 次。又區分所有權人會議之決議
      ，除規約另有規定外，應有區分所有權人2/3 以上及其區
      分所有權比例合計2/3 以上出席，以出席人數3/4 以上及
      其區分所有權比例占出席人數區分所有權3/4 以上之同意
      行之。公寓大廈管理條例第25條、第31條分別定有明文。
      是依上開規定說明，公寓大廈區分所有權人會議之召集，
      此係規範區分所有權人會議決議之方法，苟未經召集人合
      法召集而集會，即屬非法成立之機關，不能為社區為意思
      決定而為有效之決議，且在形式上亦屬不具備成立要件之
      會議，其會議所為決定，要屬自始、當然無效而不存在，
      且不能因時間經過或別無異議，而認其瑕疵可以治癒，於
      此情形，即屬依法提起確認該會議決議不存在之訴以資救
      濟之範疇，合先敘明。
  ３、本件被告辛○○辯稱：伊於97年4 月13日召開第4 屆第1
      次區分所有權人會議，係因第3 屆管理委員於任期未滿前
      ，即有半數委員請辭（4/13) ，故由區分所有權人依照公
      寓大廈管理條例第25條第3 項互推伊為召集人，是該次會
      議並無違法等語。惟查，被告極上之湯公寓大廈第3 屆管
      理委員會之主任委員為林欣榆，其任期自96年8 月27日至
      97年7 月24日，而李友玲、郭碧玲及被告辛○○3 人均非
      第3 屆管委會管理委員一事，為兩造所不爭執（詳上揭不
      爭執之事項(一)；本院卷第106 頁）。則揆諸上揭公寓大廈
      管理條例第25條第3 項所明定之內容可知，僅在無管理負
      責人或管理委員會，或無區分所有權人擔任管理負責人、
      主任委員或管理委員時，始由區分所有權人互推一人為召
      集人。因此，本件李友玲、郭碧玲及被告辛○○雖已獲推
      為召集人，惟第3 屆管理委員會主委己○○既尚未辭任，
      且亦具有區分所有權人身分，是依上揭法條規定內容可知
      ，自應由其擔任召集人，召開區分所有權人會議，始與上
      開法條規定相合。易言之，李友玲、郭碧玲及被告辛○○
      ，須於第3 屆管理委員會「無區分所有權人擔任管理負責
      人、主任委員或管理委員時，」之情形下，方得被推為召
      集人。惟查，渠等既不具有第3 屆「管理委員」之身分，
      且斯時第3 屆管委會主委己○○仍然在職，則核無上開得
      獲區分所有權人推選為召集人情形之適用，是李友玲、郭
      碧玲及被告辛○○自不得擔任第4 屆第1 次區分所有權人
      會議之召集人，應屬無疑。
  ４、又被告辛○○雖另抗辯：依據96年4 月25日極上之湯住戶
      管理規約第3 條第1 項、第6 條第4 項規定（詳本院卷第
      122-123 頁），其有權擔任97年4 月13日第4 屆第1 次區
      分所有權人會議之召集人等語。經查：該規約第3 條第1
      項、第6 條第4 項分別規定：「區分所有權人會議由本大
      廈全體區分所有權人組成，其定期會議及臨時會議之召集
      ，除第1 屆由起造人負責召集外，其餘依公寓大廈管理條
      例第25條之規定，由管理委員會召集人負責召集或由區分
      所有權人互推一人產生…」；「遇委員請辭，主委即依規
      約辦理補選，如補選未果而致委員會成員不過半（7 人）
      ，則委員會不具代表性，應即由『召集人』召開臨時區分
      所有權會議，全面改選委員。」。是以，縱本件有委員不
      及半數，致管委會「不具代表性」之情事，而有召開區分
      所有權人會議之必要時，則依規約條文可知，自應適用公
      寓大廈管理條例第25條之規定，由第3 屆管委會之「管理
      委員會召集人」擔任「召集人」，而非任意由被告辛○○
      逕自被推為召集人。準此以解，本件無論第3 屆委員會是
      否有委員會成員不過半（7 人）之情形，衡情既當時仍有
      第3 屆管委會主委己○○在任，自應由主委己○○擔任召
      集人召開臨時區分所有權會議，始與法相合，被告辛○○
      並無擔任召集人之適格。從而，被告辛○○於97年4 月13
      日，召開第4 屆第1 次區分所有權人會議之召集程序，自
      已違反上開公寓大廈管理條例之規定，並無疑義。
  ５、次按公寓大廈管理委員會為人的組織體，區分所有權人會
      議為其最高意思機關，其區分所有權人會議之召集程序或
      決議方法，違反法令或章程時，依公寓大廈管理條例第1
      條第2 項規定，固應適用民法第56條第1 項撤銷總會決議
      之規定，由區分所有權人請求法院撤銷區分所有權人會議
      之決議。惟區分所有權人會議，如係由無召集權人所召集
      而召開，既非公寓大廈管理委員會合法成立之意思機關，
      自不能為有效之決議，且在形式上亦屬不備成立要件之會
      議，其所為之決議當然自始完全無決議之效力。有最高法
      院92年度台上字第2517號、94年度台上字第1256號判決可
      資參照。查，本件由李友玲、郭碧玲及被告辛○○於97年
      4 月13日召開第4 屆第1 次區分所有權人會議，屬無召集
      權人，且未經合法召集而為之集會，依上開判決意旨說明
      ，即屬非法成立之機關，不能為社區為意思決定而為有效
      之決議，且在形式上亦屬不具備成立要件之會議，其會議
      所為決定，要屬自始、當然無效而不存在。準此，原告主
      張上開區分所有權人會議所為之決議不存在為有理由，應
      予准許。
（二）被告辛○○是否有權擔任「極上之湯公寓大廈97年10月26
      日第4 屆第2 次區分所有權人會議」之召集人？
  １、承上爭點(一)所述，因李友玲、郭碧玲及被告辛○○於97年
      4 月13日所召開之第1 次區分所有權人會議決議無效，則
      該決議所選舉出之主任委員或管理委員自亦難認為合法。
      從而，被告辛○○自不得基於97年4 月13日第4 屆第1 次
      區分所有權人會議之無效決議，據以擔任97年10月26日第
      4 屆第2 次區分所有權人會議之召集人。另被告辛○○既
      非合法之召集人，則其於該次會議所為之決議，亦應基於
      同一理由而認其自始無決議之效力，更不待言。
  ２、綜上所述，原告主張被告於97年4 月13日召開之第4 屆第
      1 次區分所有權人會議，以及被告於97年10月26日所召開
      之第4 屆第2 次區分所有權人會議之決議係由無召集權人
      召集，所為決議當然無效，爰請求確認該2 次區分所有權
      人會議之決議不存在，為有理由，應予准許。
（三）被告極上之湯公寓大廈管理委員會與辛○○間，第4 屆管
      理委員會主任委員之委任關係是否合法？
      查，被告辛○○係於97年4 月26日第4 屆第1 次區分所有
      權人會議中獲選任為主任委員（詳本院卷第155 頁），惟
      該次會議並非由合法召集人所召集之會議，業如上述。故
      非由有召集權人召集而召開之區分所有權人會議，自非屬
      公寓大廈管理委員會合法成立之意思機關，不能為有效之
      決議，其所為之決議當然、自始、完全無決議之效力。基
      此，該次會議就「第4 屆管理委員會新任主任委員由9 樓
      辛○○委員當選」之決議，當然無效而不存在。故而，被
      告極上之湯公寓大廈管理委員會與被告辛○○間，因上開
      決議不存在，則渠等間之主任管理委員委任關係亦當然不
      存在，其理至明。故本件原告請求確認被告極上之湯公寓
      大廈管理委員會與被告辛○○間之主任管理委員委任關係
      不存在，為有理由，應予准許。
五、從而，原告主張系爭會議非經有權之人召集，所為決議應屬
    無效，而訴請確認如主文所示，為有理由，應予准許，並依
    職權確定原告應負擔之訴訟費用額為17,335元（第一審裁判
    費17,335元）。
六、本件判決基礎已臻明確，兩造其餘爭執事項及所提出之攻擊
    防禦方法暨訴訟資料，經核與判決基礎不生影響，爰不一一
    論駁，併予敘明。
七、訴訟費用負擔之依據：依民事訴訟法第78條、第87條第1 項
    ，判決如主文。
中    華    民    國    98    年    7     月    9     日
                  民事第二庭  法  官  陳梅欽
以上正本證明與原本無異。
如對本判決上訴，應於判決送達後20日內向本院提出上訴狀。
中    華    民    國    98    年    7     月    10    日
                              書記官  徐瑩書


司法院資訊處製作；財團法人民間司法改革基金會備份。
